最高法院刑事判決　　　　　　　　　　　　　　　九十一年度台上字第二三三二號
　　上　訴　人　台灣高等法院檢察署檢察官
　　被　　　告　甲○○
　　選任辯護人　林永頌律師
　　　　　　　　辜郁雯律師
　　　　　　　　尤伯祥律師
右上訴人因被告偽造文書案件，不服台灣高等法院中華民國九十年十一月十三日第二
審更審判決（八十九年度重上更(五)字第三一○號，起訴案號：台灣板橋地方法院檢察
署八十二年度偵字第一八七八、五六二三號），提起上訴，本院判決如左：
    主  文
上訴駁回。
    理  由
按刑事訴訟法第三百七十七條規定：上訴於第三審法院，非以判決違背法令為理由，
不得為之。是提起第三審上訴，應以原判決違背法令為理由，係屬法定要件；如果上
訴理由狀並未依據卷內訴訟資料具體指摘原判決不適用何種法則或如何適用不當，或
所指原判決違法情事，顯與法律規定得為第三審上訴理由之違法情形不相適合時，均
應認其上訴為違背法律上之程式，予以駁回。本件原判決以：檢察官起訴書指訴被告
甲○○原係台北縣政府工務局建管課技士，於民國七十八年八月十一日，承辦林昭元
申請於台北縣政府建設局對坐落台北縣板橋市○○段一一六號土地上之建物即同市○
○路二十七巷三號府前大廈地下室（下稱系爭建物地下室）所核發六四使字第二二四
二號使用執照之地下層用途欄內，增補加註為「自用貯藏室」，其明知林昭元申請所
持使用系爭建物地下室二十八點五六平方公尺之稅單，不得逕為產權證明，且該供公
眾使用之建築物應附建防空避難室設備，竟於同年十月五日作成台北縣政府工務局七
八北工建字第一二○四一號公函，登載「台端所領用執照地下層面積五四二點八三平
方公尺當時未註明用途，申請加註地下層用途為『自用貯藏室』一案，經查符合規定
准予備查」云云，並於同日函復林昭元，足以生損害於府前大廈住戶之公共安全及產
權利益，認被告涉犯刑法第二百十六條行使刑法第二百十三條之文書罪嫌；但經原審
審理結果，認不能證明被告犯罪，因而維持第一審諭知被告無罪之判決，駁回檢察官
在第二審之上訴。從形式上觀察，並無違背法令之情形存在。檢察官上訴意旨略稱：
（一）原審疏未調查府前大廈「使用執照正本及真正使用執照影本」之違背法令：原
判決載稱「又使用執照上，有關地下室用途及防空避難設備部分均為空白等情，業據
本院向台北縣政府調取系爭建物之建造執照及使用執照全卷等核對無誤，並有相關申
請書、執照、平面圖等影本附卷可憑。是本件系爭建物於申請建造執照及使用執照之
際，對於地下室之用途並未記載，應可認定屬實」等語；惟查台北縣政府存檔之本棟
建築物卷宗內，並無使用執照正本，更無六十四年當年使用執照所留存之真正使用執
照影本，故原審顯有未查證「真正使用執照上所載地下室用途」之違背法令。（二）
證人曾主戶及蘇為勝之證詞明顯與事實及法令不符，原審竟予採信，而未傳訊複審人
張文良課長、地下室基礎查驗人黃和隆技佐查證，尚有應調查之證據未予調查之違法
：證人蘇為勝於本案更(一)字第三二號審理時證稱「事隔許久已忘記」，又於更(二)審時
證稱「核發使用執照，有至現場勘察」，其核發使用執照，既有至現場勘察，更知本
棟地下室有三處化糞池、污水處理池及防空避難設備存在，足證蘇為勝之證詞與事實
不符；又其既稱「事隔許久已忘記」，乃原審竟引以為證，自有違誤。另證人曾主戶
係依據遭被告竊改過之平面圖予以觀察，故其證詞亦失真，原判決仍引以為證，其採
證自有違誤。且六十二年公布之「台灣省建築管理規則」第二十七條明定「基礎查驗
，應包括防空避難設備等」，而六十二年五月二十六日第一六五一號申請營造執照審
查簽呈內之第三項第九款明載「防空避難設備面積及非常出入口符合規定」，自應傳
訊其複審員張文良課長，再依台灣省建築管理規則第二十七條明定「基礎查驗應包括
防空避難設備」，而黃和隆為基礎查驗者，有予傳訊查明必要，原審漏未調查此位重
要證人，自有違誤。（三）依內政部六十三年十二月三十日第六○三三五三號函意旨
「集合住宅等所設置之儲藏室面積應以不超過該層地面板面積八分之一為原則」，被
告竟將地下室全部面積五四二點八二平方公尺全部為他人之自用儲藏室（林昭元於本
棟為無一屋之第三者），自與上開內政部函示相違背，且與常情不合，原審既已查知
有該地下室化糞池設計圖，竟稱該地下室平面圖「空白」屬實，尚無積極證據足以認
定被告之犯行，顯有認定事實不依證據之違誤。（四）另棟台陽大廈地下室用途雖亦
經變造為空白，但其程序仍係依「申請變更使用執照」審核，並檢附所有權狀行使之
，姑不論該所有權係以一樓門牌違法登載，但其申請之程序係屬建築物之「變更程序
」，故本案仍應適用「變更使用執照」程序審理，有前案之台陽大廈可鑑，不因被告
是否已到職，而變更法規之適用，被告以加註之程序審核，自屬違法，原審竟認其所
為不構成偽造文書罪責，其適用法令尚有違誤云云。經查：一、系爭建物之建造執照
申請書暨所附建築計劃工程圖樣（包含配置圖、各樓層平面圖、結構平面圖、立視圖
、化糞池設計圖、鋼筋配置圖）、施工說明書與使用執照申請書、使用執照就其地下
室之用途均留下空白，而未予註明，已經原審向台北縣政府調取該建物之建造執照暨
使用執照核閱屬實，並有卷附系爭建物建造執照、使用執照暨其申請書、建築計劃工
程圖樣影本可稽，原判決業於理由內詳予說明（見原判決第五、六頁），上訴意旨（
一），顯非依卷內資料執為指摘，自非適法之第三審上訴理由。二、原判決以系爭建
物地下室如漏載用途，而原核可之工程圖樣及說明書內有標示用途，或符合土地使用
分區管制、建築技術規則等相關法令規定者，得據以補登加註，否則得依建築法第七
十四條規定辦理變更使用執照，已經內政部營建署八十六年八月二十七日營署建字第
一八八七七號函說明綦詳，而系爭建物之建造執照暨使用執照卷宗內建造執照、使用
執照暨其申請書、建築計劃工程圖樣等文件，均未註明其地下室之用途，亦經調取該
建物之建造執照暨使用執照核閱屬實，並有卷附系爭建物建造執照、使用執照暨其申
請書、建築計劃工程圖樣影本可稽，且其建造執照核發當時之法令對其所在區域並無
應附設防空避難設備之規定，另台北縣政府八十七年六月十六日八七北府工使字第一
二四七七一號函亦稱系爭建物申請建造時之法令，並無興建防空避難設備之必要，原
核准之設計圖示並無通往地下室之出入口且未設防火安全門、緊急逃生口，地下室四
周以一般鐵捲門設置，可證該地下室非屬防空避難室，因此未送消防主管機關審查云
云；雖申請建造執照審查表內「防空避難設備之面積構造及非常出入口是否符合規定
」一欄打圓圈，然證人即審核該建造執照之承辦人曾主戶證稱系爭建物防空避難室，
其於申請建造執照審查表內「防空避難設備之面積構造及非常出入口是否符合規定」
一欄打圓圈，有可能為誤載云云，證人即審核執照承辦人蘇為勝證稱系爭建物並未特
別標明有防空避難室，故其於使用執照審查表上第十三項有關防空避難設備是否合格
一欄予以劃去等情；因而認定被告於受理林昭元申請於系爭建物使用執照加註地下室
之用途時，調取上述建造執照暨使用執照卷宗核閱結果，主觀上認為該建物使用執照
漏未記載地下室用途，且該地下室並非防空避難設備，而准予加註該地下室用途為『
自用貯藏室』並函覆林昭元，難認其有明知為不實之事項而登載於所掌公文書之故意
；業於理由內詳細說明其得心證之理由，從形式上觀察其取捨證據之論斷，並未違背
經驗、論理及其他證據法則，亦無理由欠備或查證未盡之情形，縱傳喚張文良、黃和
隆到庭調查，亦無從動搖原判決依憑上述證據所為認定，自無再傳喚張文良、黃和隆
必要。是上訴意旨（二），亦非適法之第三審上訴理由。三、上訴意旨（三）、（四
），純係對原審採證職權之合法行使及於判決內指駁說明之事項，重為事實爭辯，及
任憑己意漫事指摘，無從據以辨認原判決已具備其所指違背法令之形式，核與首開得
為第三審上訴理由之法定要件不相適合。綜上所述，應認本件上訴為違背法律上之程
式，予以駁回。
據上論結，應依刑事訴訟法第三百九十五條前段，判決如主文。
中      華      民      國    九十一    年      四      月    二十五    日
                              最高法院刑事第八庭
                                  審判長法官  莊  登  照
                                        法官  洪  明  輝
                                        法官  黃  一  鑫
                                        法官  魏  新  和
                                        法官  林  秀  夫
      右正本證明與原本無異
                                              書  記  官
中      華      民      國    九十一    年      五      月     一       日
